臺灣士林地方法院刑事判決
111年度審金訴字第441號
公  訴  人  臺灣士林地方檢察署檢察官
被      告  王佳霖


上列被告因詐欺等案件，經檢察官提起公訴（111年度偵字第940
3號），本院合議庭因被告於準備程序就被訴事實為有罪之陳述
，裁定由受命法官獨任進行簡式審判程序並判決如下：
    主  文
王佳霖犯三人以上共同詐欺取財罪，處有期徒刑壹年；又三人以
上共同犯詐欺取財罪，處有期徒刑壹年壹月；應執行有期徒刑壹
年貳月。未扣案之犯罪所得新臺幣貳仟陸佰元沒收，於全部或一
部不能沒收或不宜執行沒收時，追徵其價額。
    事實及理由
一、按簡式審判程序之證據調查，不受第159條第1項之限制，刑
    事訴訟法第273條之2定有明文，是於行簡式審判程序之案件
    ，被告以外之人於審判外之陳述，除有其他不得作為證據之
    法定事由外，應認具有證據能力。本件所援引被告王佳霖以
    外之人於審判外之陳述，因本案採行簡式審判程序，復無其
    他不得作為證據之法定事由，依上說明，應認均有證據能力
    。
二、本件犯罪事實及證據，除均引用檢察官起訴書之記載（如附
    件）外，證據部分並補充：被告王佳霖於審判中之自白（見
    本院卷第80、85、95頁)。
三、論罪科刑：
　㈠核被告王佳霖所為，均係犯刑法第339條之4第1項第2款之三
    人以上共同詐欺取財罪，及洗錢防制法第14條第1項、第2條
    第2款之洗錢罪。公訴人雖主張被告本案行為應補充同時另
    涉犯刑法第339條之2第1項之非法由自動付款設備取財罪嫌
    云云，惟按刑法第339條之2第1項之以不正方法由自動付款
    設備取得他人之物罪，其所謂「不正方法」，係泛指一切不
    正當之方法而言，並不以施用詐術為限，例如以強暴、脅迫
    、詐欺、竊盜或侵占等方式取得他人之提款卡及密碼，再冒
    充本人由自動提款設備取得他人之物，或以偽造他人之提款
    卡由自動付款設備取得他人之物等，均屬之（最高法院94年
    度台上字第4023號判決參照）。本件雖係被告依指示前往拿
    取人頭帳戶提款卡後，持以提領人頭帳戶內之詐欺贓款，惟
    起訴書犯罪事實欄一僅稱該等人頭帳戶係詐欺集團成員以「
    不詳方式」取得，而卷內亦無事證可徵就係以何方式取得，
    遑論是否為「不正方法」，本案自無前揭以不正方法由自動
    付款設備取得他人之物罪法條之適用，公訴人此部分所指，
    容有誤會，附此敘明。
　㈡被告就上開三人以上共同詐欺取財及洗錢等犯行，與「林雅
    文」、「韋恩」、「家豪」及其他不詳之詐欺集團成員等成
    年人間，均有犯意聯絡及行為分擔，俱應論以共同正犯。又
    被告雖先後多次持提款卡提領告訴人林繼元、洪依伶匯入帳
    戶內之款項，惟均係其與本案詐欺集團成員共同對同一被害
    人所為一次施詐匯款後，於同日內分次提領之贓款，應各僅
    構成一加重詐欺取財及洗錢之犯行。　　　
　㈢再被告上開所犯之三人以上共同詐欺取財及洗錢等罪，既在
    同一犯罪決意及計畫下所為行為，雖然時、地，在自然意義
    上並非完全一致，然仍有部分合致，且犯罪目的單一，依一
    般社會通念，認應評價為一行為方符合刑罰公平原則，即屬
    一行為觸犯數罪名之想像競合犯，均應依刑法第55條前段之
    規定，從一重之三人以上共同詐欺取財罪處斷。另被告所為
    2次犯行，分別侵害不同被害人之財產法益，其犯意個別，
    行為互殊，應予分論併罰。
　㈣按洗錢防制法第16條第2項規定：「犯前二條之罪，在偵查或
    審判中自白者，減輕其刑」；又想像競合犯之處斷刑，本質
    上係「刑之合併」。其所謂從一重處斷，乃將想像競合犯組
    成之評價上數罪，合併為科刑一罪，其所對應之刑罰，亦合
    併其評價上數罪之數法定刑，而為一個處斷刑。易言之，想
    像競合犯侵害數法益者皆成立犯罪，論罪時必須輕、重罪併
    舉論述，同時宣告所犯各罪名，包括各罪有無加重、減免其
    刑之情形，亦應說明論列，量刑時併衡酌輕罪部分量刑事由
    ，評價始為充足，然後依刑法第55條前段規定「從一重處斷
    」，非謂對於其餘各罪可置而不論。因此，法院決定處斷刑
    時，雖以其中最重罪名之法定刑，做為裁量之準據，惟於裁
    量其輕重時，仍應將輕罪合併評價在內（最高法院108年度
    台上字第4405、4408號判決參照）。本件被告於審判中就其
    洗錢犯行自白不諱（見本院卷第80、85、95頁），依上說明
    ，就被告洗錢部分之犯行，原應減輕其刑，惟其本案犯行係
    從一重論處三人以上共同詐欺取財罪，則就被告所為洗錢部
    分犯行即想像競合輕罪得減輕其刑部分，本院於依刑法第57
    條規定量刑時，即應併予審酌。
　㈤爰以行為人之責任為基礎，並審酌被告為詐欺集團擔任車手
    提領及交付贓款，且依照該集團之計畫而分擔部分犯行，利
    用一般民眾對於交易秩序之信賴，作為施詐取財之手段，進
    而掩飾或隱匿詐欺贓款，造成告訴人等之財產損害，更嚴重
    影響社會治安、交易秩序及人我際之信任關係，所為實無足
    取，惟兼衡被告犯後已知坦認犯行，非無悔意、其於本案犯
    罪所為之分工情節、所獲之利益，及考量被告犯罪之動機、
    目的、手段，與其為五專肄業之智識程度、未婚，前從事搬
    家工作，入監前在外獨居之家庭經濟及生活狀況等一切情狀
    ，分別量處如主文所示之刑，資為懲儆。再衡酌被告於本案
    所為之犯行，均在同日內所為，時間間隔密接，且屬為同一
    詐欺集團所反覆實施，侵害法益固非屬於同一人，然各次擔
    任領款車手方式並無二致，犯罪類型同一，數罪對法益侵害
    之加重效應較低。依上說明，本於罪責相當性之要求，在上
    述內、外部性界限範圍內，就本件整體犯罪之非難評價、各
    行為彼此間之偶發性、各行為所侵害法益之專屬性或同一性
    予以綜合判斷，及斟酌被告犯罪行為之不法與罪責程度、對
    其施以矯正之必要性，乃就其前揭量處如主文所示之宣告刑
    ，定其應執行之刑如主文所示。　
四、關於沒收部分：
　㈠被告王佳霖係以其領取詐欺贓款之2％為其本案犯罪之報酬，
    頁據被告自承在卷（見偵17218卷第84頁，偵17906卷第27頁
    ），且均未據扣案，又因同一人頭帳戶有多位被害人將款項
    匯入，而被告持提款卡提款時係自該人頭帳戶提出以百或千
    為單位提出詐騙贓款，是被告所提贓款可能同時包含多位被
    害人所匯入之款項，亦即其所提贓款有包括非本案被害人所
    匯入之詐騙贓款，以利於被告之認定估算原則，按本案各被
    害人所匯入各該人頭帳戶款項2％計算結果，認定被告本案犯
    罪所得為新臺幣2,600元（計算式：（19,987＋10,123＋49,98
    7＋49,985）2％≒2,600），應依依刑法第38條之1第1項前段
    之規定，宣告沒收，併依同條第3項之規定，諭知於全部或
    一部不能沒收或不宜執行沒收時，追徵其價額。
　㈡又就共同正犯犯罪所得之沒收，往昔實務雖採連帶沒收之見
    解；惟按沒收，是以犯罪為原因，對於物之所有人剝奪其所
    有權，並將之強制收歸國有的處分，其重點在於所受利得之
    剝奪。故無利得者，本不應生剝奪財產權之問題。參諸民事
    法上多數利得人不當得利之返還，並無連帶負責之適用，因
    此即令二人以上共同犯罪，關於犯罪所得之沒收或追徵，亦
    應各按其實際利得數額負責，而非負連帶責任，始屬合理。
    此與犯罪所得之追繳並發還被害人，重在填補損害而應負連
    帶返還之責任（司法院院字第2024號解釋參照）及以犯罪所
    得作為犯罪構成（或加重）要件類型者，基於共同正犯應對
    犯罪之全部事實負責，則就所得財物應合併計算之情形，迥
    然不同。至於共同正犯各人實際上究竟有無犯罪所得，或其
    犯罪所得究竟多寡，應由事實審法院綜合卷證資料及調查所
    得認定之。本件被告所提領之詐欺贓款，均依指示全數交由
    「家豪」指派之不詳詐欺集團成員層轉本案詐欺集團，而卷
    內查無事證足以證明被告確有收執該等款項，亦乏證據證明
    被告與詐欺集團成員就上開款項享有共同處分權，是尚難將
    詐欺集團成員自被告取得之上開款項，認屬本件被告犯罪所
    獲得之利益，依上說明，自無從依刑法關於沒收之規定於本
    案宣告沒收，附此敘明。
  ㈢另按犯洗錢防制法之洗錢罪，其所移轉、變更、掩飾、隱匿
    、收受、取得、持有、使用之財物或財產上利益，沒收之，
    洗錢防制法第18條第1項前段固有明文，其立法理由乃為沒
    收洗錢行為標的之財物或財產上利益。惟刑罰法令關於沒收
    之規定，兼採職權沒收主義與義務沒收主義。職權沒收，係
    指法院就屬於被告所有，供犯罪所用、預備用或因犯罪所得
    之物，仍得本於職權斟酌是否宣告沒收。義務沒收，則又可
    分為絕對義務沒收與相對義務沒收。前者指凡法條有：「不
    問屬於犯人與否，沒收之」之特別規定者屬之，法院就此等
    物品是否宣告沒收，無斟酌餘地，除已證明滅失者外，不問
    屬於犯人與否或有無查扣，均應宣告沒收；後者則係指供犯
    罪所用、預備用或因犯罪所得，以屬於被告所有者為限，始
    應予以沒收（最高法院96年度台上字第7069號判決參照）。
    而上開洗錢防制法關於沒收之條文既未規定「不論屬於犯罪
    行為人與否」均沒收之，而採取相對義務沒收主義，自仍以
    屬於被告所得管領、處分者為限，始應予以沒收。本件被告
    洗錢犯行所提領之金額，均已經交予「家豪」指派之人轉致
    本案詐欺集團，即非被告所有，亦未在其實際掌控中，則被
    告就此部分犯罪所收受、持有之財物本不具所有權及事實上
    處分權，自非其所得管領、處分，即無從依洗錢防制法第18
    條第1項規定予以宣告沒收，應併敘明。
據上論結，應依刑事訴訟法第273條之1第1項、第284條之1、第2
99條第1項前段、第310條之2、第454條，洗錢防制法第2條第2款
、第14條第1項，刑法第11條、第28條、第339條之4第1項第2款
、第51條第5款、第55條、第38條之1第1項前段、第3項，刑法施
行法第1條之1第1項，判決如主文。
本案經檢察官陳姿雯提起公訴，檢察官江玟萱到庭執行職務。　
中　　華　　民　　國　　111 　年　　6 　　月　　30　　日
                  刑事第九庭法  官  李冠宜
以上正本證明與原本無異。　
如不服本判決應於收受送達後20日內向本院提出上訴書狀，並應
敘述具體理由。其未敘述上訴理由者，應於上訴期間屆滿後20日
內向本院補提理由書（均須按他造當事人之人數附繕本）「切勿
逕送上級法院」。
因疫情而遲誤不變期間，得向法院聲請回復原狀。
                            書記官  杜依玹
中　　華　　民　　國　　111 　年　　7 　　月　　1 　　日
附錄：本案論罪科刑法條全文
中華民國刑法第339條之4
犯第339條詐欺罪而有下列情形之一者，處1年以上7年以下有期
徒刑，得併科1百萬元以下罰金：
一、冒用政府機關或公務員名義犯之。
二、三人以上共同犯之。
三、以廣播電視、電子通訊、網際網路或其他媒體等傳播工具，
    對公眾散布而犯之。
前項之未遂犯罰之。
洗錢防制法第2條
本法所稱洗錢，指下列行為：
一、意圖掩飾或隱匿特定犯罪所得來源，或使他人逃避刑事追訴
    ，而移轉或變更特定犯罪所得。
二、掩飾或隱匿特定犯罪所得之本質、來源、去向、所在、所有
    權、處分權或其他權益者。
三、收受、持有或使用他人之特定犯罪所得。
洗錢防制法第14條
有第二條各款所列洗錢行為者，處7年以下有期徒刑，併科新臺
幣5百萬元以下罰金。
前項之未遂犯罰之。
前二項情形，不得科以超過其特定犯罪所定最重本刑之刑。
中華民國刑法第55條
（想像競合犯）
一行為而觸犯數罪名者，從一重處斷。但不得科以較輕罪名所定
最輕本刑以下之刑。